臺灣臺中地方法院民事判決　　　　　　 96年度家訴字第236號
原　　　告　臺中縣政府
法定代理人　乙○○
訴訟代理人　黃雅琴律師
　　　　　　羅宗賢律師
被　　　告　甲○○
上列當事人間請求停止親權事件，本院於民國九十六年九月二十
七日言詞辯論終結，判決如下：
    主　　文
被告對其子女丙○○之親權應全部予以停止。
選定臺中縣政府縣長乙○○為丙○○之監護人。
訴訟費用由被告負擔。
    事　　實
甲、原告方面：
  一、聲明：判決如主文所示。
  二、陳述：緣於民國八十七年十一月一日被告未婚生下子女丙○○，嗣後八十八年二月間，被告將子女丙○○出養予訴
      外人丁○○、戊○○。丁○○、戊○○於收養初期，將丙○○委託褓母照顧，至九十年三月間二人即將丙○○接回
      自行照顧，旋即因兒虐事件，由縣府社會局依法將丙○○
      保護安置。惟於丙○○安置期間，丁○○、戊○○二人非
      但不聞不問，且行蹤不明，經原告協尋亦無所獲。由於丙○○由原告安置寄養家庭已長達六年，期間丁○○、戊○○均未盡教養義務，並下落不明，顯見丙○○已遭收養人
      遺棄無法返回養家，原告業已依法訴請鈞院終止未成年人
      丙○○與丁○○、戊○○間之收養關係（九十六年度家訴
      字第二四二號），惟終止收養後丙○○應回復與生母即被
      告之親子關係，然被告自丙○○出養後對其即未曾聞問，
      且目前行蹤不明，顯然不適合擔任未成年人丙○○之親權
      人，為顧及未成年人丙○○之利益，應停止被告對未成年
      人丙○○親權之行使。為此依兒童及少年福利法第四十八
      條之規定，請求停止被告對未成年人丙○○全部之親權行
      使。原告為未成年人丙○○住所地之主管機關，爰依兒童
      及少年福利法第四十八條之規定，請求停止被告對於未成
      年人丙○○之親權，並選定原告為丙○○之監護人。
  三、證據：提出戶籍謄本、臺中縣政府函影本、臺中縣警察局
      函、臺中縣政府社會局社會工作兒少保護個案處理建議表
      影本各一件為證，並請求傳訊證人己○○。
乙、被告方面：
  一、聲明：同意原告之請求。
  二、陳述：被告目前已再婚，婚前已另育有二名子女，目前之
      配偶及夫家無法接受被告尚另有一名未成年子女丙○○，
      因被告無撫育能力，又再婚，已將二名子女交付母親庚○○幫忙照顧，而父母離異，父親亦行方不明，被告之父母
      親已無能力再協助照顧丙○○。同意停止被告對未成年人
      丙○○之親權等語。
丙、本院依職權查詢被告個人基本資料，及函請財團法人臺灣兒
    童暨家庭扶助基金會南投分事務所對被告進行訪視調查。
    理    由
一、按民事訴訟法第二百四十八條但書規定：「宣告停止親權事
    件」與「未成年子女權利義務之行使或負擔（選定監護權人
    事件）」，雖二者分屬訴訟事件與非訟事件，不得行同種訴
    訟程序而合併審理。然按依民事訴訟法第五百九十六條第一
    項準用第五百七十二條之一第一項規定，同法第五百九十二
    條所定宣告停止親權之訴，當事人得於第一審或第二審言詞
    辯論終結前，附帶請求法院於認原告之訴為有理由時，並定
    對於未成年子女之權利義務行使負擔之內容及方法，顯見「
    宣告停止親權之訴事件」與「未成年子女權利義務之行使或
    負擔（改定監護權人事件）」，為同屬人事訴訟程序。次按
    非訟事件法增訂第一百二十二條至第一百三十二條，將未成
    年子女監護事件改依非訟事件程序處理，其第一百三十一條
    第一項規定：「婚姻無效或撤銷婚姻，與確認婚姻成立或不
    成立及離婚或夫妻同居之訴，已繫屬於法院者，法院應將第
    一百二十二條及前條所定之事件（因夫妻離婚、婚姻無效、
    撤銷婚姻、確認婚姻不成立、法院宣告停止親權、監護權及
    非婚生子女經認領所衍生之未成年子女監護事件）裁定移送
    於訴訟繫屬中之第一審或第二審法院合併裁判」，該前提訴
    訟雖未將民事訴訟法第五百九十二條所定宣告停止親權之訴
    並列，但該條既將「前條所定之事件」（包括法院宣告停止
    親權、監護權）在後段同列，且民事訴訟法第五百七十二條
    之一所定之前提訴訟，於第五百九十二條所定之訴訟亦得準
    用而包括在內，再參諸家事訟爭一次解決之原則暨監護事件
    基本程序特徵為合目的性、妥當性、公益性、繼續性及迅速
    性等原則觀之，為彌補上開法律上之漏洞，該第一百二十二
    條第一項改定、變更監護權人事件自得類推適用非訟事件法
    第一百三十一條第一項規定，以裁定移送停止親權事件之法
    院合併裁判。綜上，本件停止親權之訴訟事件，自得合併選
    定監護權人之非訟事件，以非訟程序訴訟化方式（非訟法理
    與訴訟法理之交錯適用）審理，合先敘明。
二、原告主張被告為未成年人丙○○之生母，於民國八十八年二
    月間由丁○○、戊○○收養丙○○為養女，惟丁○○、戊○○對丙○○發生虐待、遺棄之行為，原告已依法訴請鈞院終
    止未成年人丙○○與丁○○、戊○○間之收養關係，終止收
    養後丙○○應回復與生母即被告之親子關係，然被告自丙○○出養後對其即未曾聞問，且事實上無法行使親權等情，業
    據提出戶籍謄本及臺中縣政府社會局社會工作員兒少保護個
    案處理建議表各乙份為證。復經本院諭請財團法人臺灣兒童
    暨家庭扶助基金會南投分事務所對被告進行訪視，訪視結果
    略以：「生母未婚生下被監護人丙○○，生母認為生父未曾
    關心探望丙○○，故於丙○○四個多月時將其出養，出養後
    ，生母不曾探望關心聯絡丙○○，後生母第一次婚姻生下二
    子女，離婚後二子女由前夫監護照顧，嗣生母又於九十六年
    間再婚；生母表示當初決定將被監護人出養，即不再聯絡被
    監護人，今因再婚，擔心夫家得知此出養狀況會影響目前婚
    的姻，生母決定放棄被監護人之監護權；本案被告放棄監護
    和照顧被監護人，被告同意停止親權，請法官參考原告意見
    酌定」等情，此有南投分事務所九十六年九月五日（九六）
    臺童投扶字第三八三號函文所附之訪視報告在卷可稽。被告
    於本院審理時對上開事實亦不爭執，此外丙○○目前寄養家
    庭媽媽己○○亦到庭證述略以：「我是接手九十一年的安置
    家庭，我所知道的是養母對小孩施虐，後來褓母探視時發現
    ，到目前為止孩子跟著我，這段期間養父母、親生母親及祖
    父母都沒有來探視過小孩」等語互核相符（本院九十六年八
    月十六日言詞辯論筆錄參照）；再者丁○○、戊○○與丙○○之收養關係經本院宣告終止，亦有本院九十六年度家訴字
    第一四二號終止收養關係裁判書可憑。是觀之上情，自堪信
    原告主張之事實。
三、按父母或監護人對兒童疏於保護、照顧情節嚴重，或有第三
    十條、第三十六條第一項各款行為，或未禁止兒童及少年施
    用毒品、非法施用管制藥品者，兒童及少年或其最近親屬、
    主管機關、兒童及少年福利機構或其他利害關係人，得聲請
    法院宣告停止其親權或監護權之全部或一部，或另行選定或
    改定監護人；對於養父母，並得聲請法院宣告終止其收養關
    係。法院依前項規定選定或改定監護人時，得指定主管機關
    、兒童及少年福利機構之負責人或其他適當之人為兒童及少
    年之監護人，並得指定監護方法、命其父母、原監護人或其
    他扶養義務人交付子女、支付選定或改定監護人相當之扶養
    費用及報酬、命為其他必要處分或訂定必要事項。兒童及少
    年福利法第四十八條第一、二項定有明文。第按停止父母監
    護權或親權，涉及實體上權利之形成（創設、變更或消滅）
    ，實務上向依民事訴訟程序行之（最高法院八十四年臺上字
    第三一七號判決參照），尤以現行非訟事件法之裁定程序，
    較之民事訴訟法之判決程序為簡，非訟事件雖準用民事訴訟
    之部分規定，但並未準用言詞辯論規定，法律應兼顧各項利
    益，停止父母之監護權或親權，宜慎重為之，故兒童及少年
    福利法第四十八條第一項雖用「聲請」二字，仍應解為依訴
    訟程序為之。是兒童及少年福利法第四十八條關於宣告停止
    護權之規定，其性質與民法第一千零九十條宣告停止權之規
    定相同，依民法第一千零九十條起訴請求宣告停止親權，須
    依訴訟程序為之，則依兒童及少年福利法第四十八條第一項
    規定宣告停止護權，亦宜以訴訟程序為之。查本件被告為未
    成年人丙○○之生母，而丙○○為未滿十八歲之少年，有上
    揭卷附事證可稽，被告於民國八十八年二月間將丙○○出養
    ，因收養人丁○○、戊○○對丙○○有虐待、遺棄之情事，
    經原告聲請終止丁○○、戊○○與未成年人丙○○間之收養
    關係，終止收養後，丙○○應回復與被告間之親子關係，然
    被告自丙○○出養後對其即未曾聞問，且目前已與他人另組
    家庭，亦明確表示無監護及撫育丙○○之意願，被告顯有疏
    於保護、照顧未成年人丙○○之情事，且情節重大，其情至
    明。原告為主管機關，揆諸前揭規定，其依兒童及少年福利
    法第四十八條第一項規定聲請宣告停止被告對丙○○之親權
    ，為有理由，應予准許。
四、末按依民法第一千零九十四條之規定，父母均不能行使監護
    權時，則依該條所定「一、與未成年人同居之祖父母，二、
    與未成年人同居之兄姐，三、不與未成年人同居之祖父母。
    」查夫妻離婚後，關於子女之監護，不論依法律規定，或雙
    方約定，或由法院酌定一方為監護人時，他方之監護權不過
    一時停止而已，至於父母子女間之親子關係，並不受任何影
    響（參見最高法院六十二年度臺上字第一三九八號判例）。
    查未成年人丙○○之母即被告現經本院停止其等對未成年人
    丙○○之全部親權，有如前述，是有關未成年人丙○○之監
    護人部分，因未成年人丙○○之父母均不能行使其親權，原
    應依上揭民法第一千零九十四條第一項規定之順序定其監護
    人，惟未成年人丙○○之外祖父辛○○已失聯多年，外祖母
    庚○○尚需協助照顧被告另二名子女，實已無能力照顧丙○○，亦經被告陳述在卷，顯見未成年人丙○○之外祖父母均
    不適任監護人，且丙○○復無其他法定監護人，而丙○○之
    學習成長不可待，經斟酌丙○○之最佳利益，為提供丙○○
    安全、關愛之生活教養環境，揆諸前揭規定，自應依法選定
    聲請人之法定代理人為未成年人丙○○之監護人。
五、據上論結：原告之訴，為有理由，依民事訴訟法第三百八十
    五條第一項前段、第八十五條第一項前段、第七十八條，判
    決如主文。
中　　華　　民　　國　　96　　年　　10　　月　　11　　日
                  家事法庭      法  官  楊熾光
以上正本證明與原本無異
如不服本判決，應於送達後廿日內，向本院提出上訴狀並表明上
訴理由，如於本判決宣示後送達前提起上訴者，應於判決送達後
廿日內補提上訴理由書（須附繕本）。
中　　華　　民　　國　　96　　年　　10　　月　　11　　日
                                書記官